臺灣臺北地方法院刑事判決
110年度金訴字第54號
公  訴  人  臺灣臺北地方檢察署檢察官
被      告  潘光倩


選任辯護人  高晟剛律師
被      告  羅霈珆


義務辯護人  朱宗偉律師
上列被告等因違反銀行法案件，經檢察官提起公訴（109年度偵
字第10439號、第12904號），及移送併辦（110年度偵字第7063
號），本院判決如下：
    主  文
壹、主刑部分
一、潘光倩共同犯銀行法第一百二十五條第一項前段之非法辦理
    國內外匯兌業務罪，處有期徒刑壹年拾月。緩刑貳年，並應
    於本判決確定之日起壹年內，向公庫支付新臺幣捌萬元。
二、羅霈珆共同犯銀行法第一百二十五條第一項前段之非法辦理
    國內外匯兌業務罪，處有期徒刑壹年捌月。緩刑貳年，並應
    於本判決確定之日起壹年內，向公庫支付新臺幣貳萬元。　
貳、沒收部分
一、潘光倩已繳回扣案之犯罪所得新臺幣拾柒萬肆仟壹佰玖拾貳
    元沒收。
二、羅霈珆已繳回扣案之犯罪所得新臺幣伍仟玖佰零捌元沒收。
    事  實
一、潘光倩、羅霈珆均知悉除法律另有規定者外，非銀行不得辦
    理國內外匯兌業務，竟為牟取臺灣地區與大陸地區間匯兌匯
    差之不法利益，而為下列犯行：
㈠、潘光倩自民國108年11月間，與真實姓名、年籍不詳，蝦皮帳
    號「TACOl6858」之人（下稱「TACO」，就涉嫌詐欺取財罪
    嫌，另由檢察官偵辦中，然本案尚無證據可認潘光倩、羅霈
    珆就詐欺取財罪嫌具有何犯意聯絡或行為分擔）議定，由潘
    光倩提供其支付寶、蝦皮拍賣網站帳戶，與如附表編號1至3
    所示各該帳戶（即新臺幣部分之匯入帳戶，及人民幣部分之
    中間轉手帳戶、最終匯款之匯出帳戶），作為辦理兩岸地下
    通匯業務之用，以略低於銀行盤價之匯率作為交易條件，供
    「TACO」將欲兌換之新臺幣款項，匯入潘光倩所提供之上開
    帳戶；其中附表編號1部分，由潘光倩依指示按約定匯率將
    所兌換等值之人民幣，匯入「TACO」所指定之帳戶，附表編
    號2至3部分，潘光倩則委由不知情之友人葉宗順、陳彩紅將
    所兌換等值之人民幣，直接或透過附表編號2至3所示不知情
    之中間轉手帳戶、最終匯款之匯出帳戶所有人，匯入「TACO
    」所指定之帳戶（就新臺幣部分匯出之時間、匯出及匯入帳
    戶、金額，與所對應人民幣部分之中間轉手、最終匯款之匯
    出及匯入帳戶、金額等，均詳如附表編號1至3所示），潘光
    倩以此賺取匯差共計新臺幣（下同）4萬964元。

㈡、嗣因「TACO」要求提高兌換金額，潘光倩遂與羅霈珆共同基
    於非法辦理國內外匯兌業務之犯意聯絡，由羅霈珆提供其於
    中國信託商業銀行開設之帳號000-000000000000號帳戶，潘
    光倩則提供如附表編號4至9所示各該帳戶（即人民幣部分之
    中間轉手帳戶、最終匯款之匯出帳戶），作為辦理兩岸地下
    通匯業務之用，以略低於銀行盤價之匯率作為交易條件，供
    「TACO」將欲兌換之新臺幣款項，匯入羅霈珆所提供之上開
    帳戶，由羅霈珆依潘光倩之指示按約定匯率將所兌換等值之
    人民幣，直接或透過附表編號4至9所示不知情之中間轉手帳
    戶、最終匯款之匯出帳戶所有人，匯入「TACO」所指定之帳
    戶（就新臺幣部分匯出之時間、匯出及匯入帳戶、金額，與
    所對應人民幣部分之中間轉手、最終匯款之匯出及匯入帳戶
    、金額等，均詳如附表編號4至9所示），潘光倩以此賺取匯
    差共計13萬3,228元，羅霈珆則獲得報酬5,908元。
二、案經莊琪淵、陳雲重、許永進訴由臺北市政府警察局中山分
    局、文山第二分局報告臺灣臺北地方檢察署檢察官偵查起訴
    ；林建志訴由花蓮縣警察局吉安分局報告臺灣花蓮地方檢察
    署呈請臺灣高等檢察署檢察長令轉臺灣臺北地方檢察署檢察
    官移送併辦。
    理  由
壹、證據能力
一、供述證據部分：按被告以外之人於審判外之陳述，雖不符同
    法第159條之1至159條之4之規定，而經當事人於審判程序同
    意作為證據，法院審酌該言詞陳述或書面陳述作成時之情況
    ，認為適當者，亦得為證據。又當事人、代理人或辯護人於
    法院調查證據時，知有第159條第1項不得為證據之情形，而
    未於言詞辯論終結前聲明異議者，視為有前項之同意，刑事
    訴訟法第159條之5第1、2項亦定有明文。本件當事人及辯護
    人就本判決所引用其餘被告以外之人於審判外之言詞或書面
    陳述之證據能力，於本院審判期日中均未予爭執，且迄至言
    詞辯論終結前亦未聲明異議，本院審酌該等具有傳聞證據性
    質之證據製作時之情況，並無不能自由陳述之情形，亦未見
    有何違法取證或其他瑕疵，且與待證事實具有關聯性，認為
    以之作為證據應屬適當，自均有證據能力。
二、非供述證據部分：本院以下所引用非供述證據部分，並無證
    據證明係公務員違背法定程序所取得，是依刑事訴訟法第15
    8條之4反面解釋，即具證據能力。
貳、認定事實所憑之證據及理由
一、前揭事實，業據被告潘光倩、羅霈珆於偵查、本院準備程序
    及審理時均坦承不諱（北檢109偵12904卷二第189至192頁、
    第251至254頁、第555至563頁，本院卷第71頁、第149頁）
    ，並有如附表「卷證出處」欄位所示之證據資料附卷可稽，
    足認被告2人前揭出於任意性之自白與事實相符。
二、綜上所述，本件事證明確，被告2人犯行均堪以認定，應予
    依法論科。
參、論罪科刑
一、論罪部分：
㈠、按銀行法第29條第1項所稱「匯兌業務」，係指行為人不經由
    現金之輸送，而藉與在他地之分支機構或特定人間之資金清
    算，經常為其客戶辦理異地間款項之收付，以清理客戶與第
    三人間債權債務關係或完成資金轉移之行為。而「國內外匯
    兌」則係謂銀行利用與國內異地或國際間同業相互劃撥款項
    之方式，如電匯、信匯、票匯等，以便利顧客國內異地或國
    際間交付款項之行為，代替現金輸送，了結國際間財政上、
    金融上及商務上所發生之債權債務，收取匯費，並可得無息
    資金運用之一種銀行業務而言。是凡從事異地間寄款、領款
    之行為，無論是否賺有匯差，亦不論於國內或國外為此行為
    ，均符合銀行法該條項「匯兌業務」之規定。再資金款項皆
    得為匯兌業務之客體，本無法定貨幣或外國貨幣等之限制，
    人民幣雖非我國所承認之法定貨幣，但卻為中國大陸地區內
    部所定之具流通性貨幣，則人民幣係屬資金、款項，並無疑
    義（最高法院95年度台上字第5910號判決意旨參照）；所謂
    「辦理國內外匯兌業務」，係指經營接受匯款人委託將款項
    自國內甲地匯往國內乙地交付國內乙地受款人、自國內（外
    ）匯往國外（內）交付國外（內）受款人之業務，諸如在臺
    收受客戶交付新臺幣，而在國外將等值外幣交付客戶指定受
    款人之行為即屬之；亦即無論係以自營、仲介、代辦或其他
    安排之方式，不經由現金之輸送，而藉由與在他地之分支機
    構或特定人間之資金清算，經常為其客戶辦理異地間款項之
    收付，以清理客戶與第三人間債權債務關係或完成資金轉移
    之行為，均屬銀行法上之「匯兌業務」（最高法院108年度
    台上字第1388號判決意旨參照）。如行為人接受客戶匯入之
    款項，已在他地完成資金之轉移或債權債務之清理者，即與
    非法辦理匯兌業務行為之構成要件相當，不以詳列各筆匯入
    款於何時、何地由何人以何方式兌領為必要（最高法院99年
    度台上字第7380號判決意旨參照）。
㈡、就事實欄一、㈠部分，核被告潘光倩所為，係違反銀行法第29
    條第1項未經主管機關許可經營銀行業務而辦理國內外匯兌
    業務之規定，應依同法第125條第1項前段規定論處；就事實
    欄一、㈡部分，核被告2人所為，均係違反銀行法第29條第1
    項未經主管機關許可經營銀行業務而辦理國內外匯兌業務之
    規定，應依同法第125條第1項前段規定論處。檢察官移送併
    辦部分（如附表編號2至7，即臺灣臺北地方檢察署110年度
    偵字第7063號），與本件檢察官起訴部分（如附表編號1、8
    至9），有集合犯之實質上一罪關係（如後述）；而就上開
    併辦部分雖僅列被告潘光倩為被告，惟就併辦意旨既已載明
    被告羅霈珆亦共犯附表編號4至7部分之犯罪事實，而與被告
    羅霈珆業經起訴部分（如附表編號8至9）同有後述集合犯之
    一罪關係，依刑事訴訟法第267條：「檢察官就犯罪事實一
    部起訴者，其效力及於全部。」本院自得就上開部分犯罪事
    實，併予審理。
㈢、共同正犯：
１、按共同正犯，係共同實施犯罪行為之人，在合同意思範圍以
    內，各自分擔犯罪行為之一部，相互利用他人之行為，以達
    其犯罪之目的者，即應對於全部所發生之結果，共同負責。
    共同正犯之犯意聯絡，不限於事前有所協議，其於行為當時
    ，基於相互之認識，以共同犯罪之意思參與者，亦無礙於共
    同正犯之成立；復不以數人間直接發生者為限，即有間接之
    聯絡者，亦包括在內（最高法院28年度上字第3110號、73年
    度台上字第1886號、77年度台上字第2135號號判決意旨參照
    ）。亦即共同正犯，在共同意思範圍內，組成一共犯團體，
    倘具有相互利用其行為之共同意思所為，團體中任何一人之
    行為，均為共犯團體之行為，他共犯均須負共同責任，初無
    分別何一行為係何一共犯所實行之必要。
２、就事實欄一、㈠所示部分犯行，被告潘光倩與「TACO」間，具
    有犯意聯絡及行為分擔，應論以共同正犯；就事實欄一、㈡
    所示部分犯行，被告2人與「TACO」間，於案發期間，各自
    分擔此部分行為之一部，相互利用彼此之行為，顯見其等就
    此部分犯行，有犯意聯絡及行為分擔，應論以共同正犯。
㈣、間接正犯：被告2人及共犯「TACO」利用事實欄所述不知情之
    友人、中間轉手帳戶及最終匯款之匯出帳戶所有人從事本案
    犯行，均為間接正犯。
㈤、集合犯：刑事法若干犯罪行為態樣，本質上原具有反覆、延
    續實行之特徵，立法時既予特別歸類，定為犯罪構成要件之
    行為要素，則行為人基於概括犯意，在密切接近之一定時、
    地持續實行之複次行為，倘依社會通念，於客觀上認為符合
    一個反覆、延續性之行為觀念者，於刑法評價上，即應僅成
    立一罪，學理上所稱「集合犯」之職業性、營業性或收集性
    等具有重複特質之犯罪均屬之，例如經營、從事業務、收集
    、販賣、製造、散布等行為概念者是。查銀行法第29條第1
    項係以辦理國內外匯兌業務為要件，自屬營業犯性質，以同
    種類之行為為目的之集合體或個人，具有多次性、持續性與
    集合性之內涵，核其性質應屬於集合犯中之營業犯類型，為
    實質上一罪。是本案被告2人各於事實欄所載期間，持續實
    行非法匯兌業務行為，應僅論以集合犯之一罪。
㈥、按犯銀行法第125條之罪，於犯罪後自首，如自動繳交全部犯
    罪所得者，減輕或免除其刑；在偵查中自白，如自動繳交全
    部犯罪所得者，減輕其刑，銀行法第125條之4第1項前段、
    第2項前段分別定有明文。經查：
１、被告潘光倩於警方就「TACO」涉嫌詐欺取財罪嫌之另案詢問
    後，於偵查機關尚未發覺其涉犯本案犯罪事實之前，即自行
    向警方就本案犯行自白犯罪，有被告潘光倩109年1月8日之
    警詢筆錄在卷足憑（北檢109偵12904卷二第423至427頁），
    足證其行為當屬自首無誤；又其於偵查中繳交犯罪所得共計
    14萬元（北檢110偵7063卷第65頁），嗣於本院補繳差額3萬
    4,192元（本院卷第125至126頁），已繳交全部犯罪所得扣
    案（就犯罪所得之計算詳如後述），自合於前開銀行法減刑
    規定之要件，應依銀行法第125條之4第1項前段規定減輕其
    刑，並依刑法第66條但書規定得減至3分之2。
２、被告羅霈珆就本件犯行業於偵查中坦承不諱，並已自動繳交
    全部犯罪所得5,908元（本院卷第165至166頁），合於前開
    銀行法減刑規定之要件，應依銀行法第125條之4第2項前段
    規定減輕其刑。
二、科刑部分：
㈠、爰以行為人之責任為基礎，依刑法第57條規定，審酌被告2人
    無視我國對於匯兌管制之禁令，非法辦理臺灣地區與大陸地
    區間之匯兌業務，危害國家金融政策之推行及妨害我國金融
    匯款之交易秩序，惟以被告2人非法辦理國內外匯兌業務期
    間非長，對於一般社會大眾之財亦未直接造成影響，惡性尚
    難謂重大，被告潘光倩犯後自首並配合調查釐清本案匯兌金
    額，被告羅霈珆亦坦承犯行，並均主動繳回犯罪所得，犯後
    態度尚稱良好；兼衡其等犯罪之動機、目的及手段、所生之
    損害、非法辦理匯兌收付之總額、各自獲利、共犯結構之分
    工及參與程度，自述之智識程度及其家庭經濟狀況（本院卷
    第150至151頁）等一切情狀，分別量處如主文主刑部分所示
    之刑。
㈡、被告2人前均未曾因故意犯罪受有期徒刑以上刑之宣告，有臺
    灣高等法院被告前案紀錄表在卷可稽，其等因一時失慮致罹
    刑章，於犯後均已坦承犯行，可見其等悔意；兼衡其等之家
    庭經濟狀況、教育程度，與本件犯罪之動機、目的等一切情
    狀，諒其等經此偵、審程序當知所警惕，而無再犯之虞，是
    本院認前開就被告2人所宣告之刑，以暫不執行為適當，爰
    依刑法第74條第1項第1款規定，宣告緩刑期間如主文主刑部
    分所示，以啟自新。另被告2人因法治觀念不足而為上開犯
    罪，為督促其等明瞭所為造成之損害、培養正確之法治觀念
    ，能戒慎行止，預防再犯，有命其等為一定負擔以為暫不執
    行刑罰之條件之必要。經審酌上述各情，併依刑法第74條第
    2項第4款之規定，諭知被告2人各應於一定期間內向公庫支
    付如主文主刑部分所示之金額，以為緩刑之條件，並為警惕
    。倘被告2人違反上開應行負擔之事項且情節重大者，足認
    原宣告之緩刑難收其預期效果，而有執行刑罰之必要者，檢
    察官得依刑事訴訟法第476條、刑法第75條之1第1項第4款規
    定，聲請撤銷本件緩刑之宣告，併予敘明。
肆、沒收
一、按刑法有關沒收之相關規定業於104年12月30日、105年6月2
    2日修正公布，並於105年7月1日生效，105年7月1日前施行
    之其他法律關於沒收、追徵、追繳、抵償之規定，不再適用
    ；而107年1月31日修正公布之銀行法第136條之1：「犯本法
    之罪，犯罪所得屬犯罪行為人或其以外之自然人、法人或非
    法人團體因刑法第38條之1第2項所列情形取得者，除應發還
    被害人或得請求損害賠償之人外，沒收之」，則本於後法優
    於前法、特別法優於普通法原則，相對於修正後刑法關於沒
    收之規定，自屬「其他法律有特別規定」應優先適用，至未
    予規範部分，仍應回歸適用刑法沒收新制之相關規定。
二、又銀行法第125條第1項後段之「因犯罪獲取之財物或財產上
    利益」屬於加重處罰之構成要件；同法第136條之1之「犯罪
    所得」，則為不法利得之沒收範圍，立法目的既不相同，解
    釋上自無須一致，應依具體個案之犯罪類型（非法吸金或辦
    理匯兌）、不法利得有無實際支配，而為正確適用。就非法
    經營匯兌業者所經手之款項而言，雖應計算於銀行法第125
    條第1項之「因犯罪獲取之財物或財產上利益」內，惟非在
    同法第136條之1所稱應沒收之「犯罪所得」之列（最高法院
    108年度台上字第2465號判決意旨參照），此處所稱之「犯
    罪所得」應係指匯兌業者實際收取之匯率差額、管理費、手
    續費或其他名目之報酬等不法利得。
三、被告應沒收犯罪所得之說明：
㈠、被告潘光倩部分，就其因本案非法辦理如附表所示國內外匯
    兌業務所賺取之匯差，共計17萬4,192元（計算式：3,562元
    +1萬8,701元+1萬8,701元+2萬8,526元+1萬5,397元+2萬9,70
    3元+1萬7,904元+2萬9,519元+1萬2,179元，估算方式詳如附
    表各該編號備註欄位所載），應予沒收。
㈡、被告羅霈珆部分，其於本院審理時自承其雖未獲取如附表所
    示匯差之不法利得，然仍可依一定之計算公式另外賺取報酬
    共計5,908元（本院卷第152頁），爰依刑法第38條之1第1項
    前段宣告沒收。
四、又被告2人已將其等犯罪所得全數繳交，業如前述，依現存
    卷證資料，尚無應發還被害人或得請求損害賠償之人之情形
    ，自應依銀行法第136條之1諭知沒收，且因該犯罪所得既業
    經全數繳交國庫，並無不能執行之問題，自無庸再為追徵之
    諭知，併此敘明。
據上論斷，應依刑事訴訟法第299條第1項前段，銀行法第29條第
1項、第125條第1項、第125條之4第1項前段、第2項前段、第136
條之1，刑法第11條、第28條、第74條第1項第1款、第2項第4款
、第38條之1第1項、第38條之2第1項規定，判決如主文。
本案經檢察官黃逸帆提起公訴及移送併辦，檢察官羅嘉薇到庭執
行職務。
中　　華　　民　　國　　111 　年　　4 　　月　　15　　日
　　　　　　　　　刑事第十六庭  審判長法　官　胡宗淦
　　　　　　　　　                    法  官  林幸怡
　　　　　　　　　                    法  官  郭  嘉
上正本證明與原本無異。
如不服本判決應於收受送達後20日內向本院提出上訴書狀，並應
敘述具體理由；其未敘述上訴理由者，應於上訴期間屆滿後20日
內向本院補提理由書（均須按他造當事人之人數附繕本）「切勿
逕送上級法院」。因疫情而遲誤不變期間，得向法院聲請回復原
狀。

                                       書記官  呂慧娟
中　　華　　民　　國　　111 　年　　4 　　月　　18　　日
附錄本案論罪科刑法條全文：
銀行法第29條
（禁止非銀行收受存款及違反之處罰）
除法律另有規定者外，非銀行不得經營收受存款、受託經理信託
資金、公眾財產或辦理國內外匯兌業務。
違反前項規定者，由主管機關或目的事業主管機關會同司法警察
機關取締，並移送法辦；如屬法人組織，其負責人對有關債務，
應負連帶清償責任。
執行前項任務時，得依法搜索扣押被取締者之會計帳簿及文件，
並得拆除其標誌等設施或為其他必要之處置。
銀行法第125條
違反第29條第1項規定者，處3年以上10年以下有期徒刑，得併科
新臺幣1千萬元以上2億元以下罰金。其因犯罪獲取之財物或財產
上利益達新臺幣一億元以上者，處7年以上有期徒刑，得併科新
臺幣2千5百萬元以上5億元以下罰金。
經營金融機構間資金移轉帳務清算之金融資訊服務事業，未經主
管機關許可，而擅自營業者，依前項規定處罰。
法人犯前二項之罪者，處罰其行為負責人。
附表：（詳如後附）